臺北高等行政法院判決
　　　　　　　　　　　　　　　　　　 93年度訴字第00454號
　　　　　　　　　　　　　　　.
原　　　告　甲○○
　　　　　　乙○○
　　　　　　丙○○
共　　　同
訴訟代理人　張麗玉律師
被　　　告　臺北縣新店市公所
代　表　人　丁○○市長）住同.
訴訟代理人　庚○○
　　　　　　己○○
參　加　人　戊○○
訴訟代理人　沈明達律師
上列當事人間因耕地三七五租約事件，原告不服臺北縣政府中華
民國93年1月5日北府訴決字第0920796832號訴願決定，提起行政
訴訟。本院判決如下：
    主  文
訴願決定及原處分均撤銷。
原告其餘之訴駁回。
訴訟費用由被告負擔。
    事  實
壹、事實概要：
    緣原告甲○○等3人（承租人）與參加人戊○○（出租人）
    就座落臺北縣新店市○○段三城湖小段170、171、178地號
    土地（下稱系爭土地）訂有耕地租約，租約號碼為北店雙字
    第59號。民國（下同）91年12月31日租約屆滿後，原告等、
    出租人分別於92年1月3日、92年2月13日向被告臺北縣新店
    市公所申請續訂租約及收回自耕。經被告審核即以92年4月7
    日北縣店民字第0920012532號函復雙方略以：「出租人無耕
    地三七五減租條例第19條第1項各款規定情形，准予收回自
    耕，不准承租人續訂租約」。原告等不服，提起訴願，旋遭
    駁回，遂向本院提起行政訴訟。
貳、兩造聲明：
一、原告聲明求為判決：
(一)、訴願決定及原處分均撤銷，並命被告作成准予原告等續租系
    爭土地之處分。
(二)、訴訟費用由被告負擔。
二、被告聲明求為判決：
(一)、駁回原告之訴。
(二)、訴訟費用由原告負擔。
參、兩造之爭點：
一、原告主張之理由：
(一)、本件出租人即參加人戊○○有不能自任耕作之事實：
１、耕地三七五減租條例第19條第1項第1款，所謂不能自任耕作
    ，係屬事實認定問題，其立證方法，非得由第三人出具保證
    書代之。苟不能自任耕作，則關於出租人收益是否不足維持
    一家生活，及收回後是否不致使承租人失其家庭生活依據，
    要非所問（參見最高法院51年台上字第582號判例）。查參
    加人自幼起到近70歲晚年，始終未曾從事過農事事務，毫無
    農耕經驗可言，況其現在，雙腳走路微跛，身體行動不便，
    如何從事勞力農事工作？。再細觀中央健康保險局臺北分局
    函復本院有關參加人自91年1月1日起至94年2月28日止之門
    診及住院就醫記錄明細表，參加人於91年間共就醫36次，住
    院1次；於92年間共就醫53次，住院1次；於93年間共就醫55
    次，住院1次。3年間共就醫144次，上開期間每月平均就醫4
    次，亦曾有1個月就醫9次之記錄。可見戊○○體弱多病，長
    年均處於生病需就醫之狀態，試問其如何從事極需體力及勞
    動之農耕事務？參加人應無法自任耕作甚明。乃原處分及訴
    願決定，以其自立有自耕能力切結書，即率認參加人無不能
    自任耕作之事實，應有違誤（參見最高法院51年台上字第
    582號判例）。
２、再由參加人與訴外人廖國忠92年4月2日因和解所取回之土地
    （坐落新店市○○段三城湖小段172地號）。參加人取回土
    地後無力耕作，任憑土地荒廢，雜草叢生之事實，益加證明
    其有不能自任耕作之事實，若准取回土地，有違土地之價值
    利用。反之，原告等自幼起即從事農務，身體健康，若無系
    爭土地供其等工作，無非令其等失業。
３、依土地法第6條規定，自耕包括自任耕作與準自耕，學者有
    謂耕地三七五減租條例本款所謂之自耕，應從狹義，僅指自
    任耕作而不包含準自耕，故耕地租約屆滿時，出租人如不能
    自任耕作，即無自任耕作之能力者，不得以直接經營耕作以
    維持一家生活為理由而收回耕地。最高法院認，所謂出租人
    不能自任耕作，乃指出租人本身之能力而言，苟有此能力，
    縱不自任耕作，而為維持一家之生活直接經營耕作者，依土
    地法第6條後段之規定，亦難謂不能自任耕作。必須本身無
    耕作能力而須雇工耕作者，方為不能自任耕作（參見最高法
    院51年台上字第2112號判例）。又苟出租人不能自任耕作，
    則縱令租期屆滿亦不得收回耕地，至關於出租人收益是否不
    足維持一家生活，及收回耕地後是否不致使承租人失其家庭
    生活依據，要非所問（最高法院51年台上字第582號判例）
    。參加人主張所謂自耕並非專指能自任耕作而包括土地法第
    6條規定以自耕論之準自耕情形，要無可取。
４、又所謂出租人不能自任耕作僅限出租人本人法意甚明，不得
    擴張謂包括出租人本人及其配偶與同一戶內之直系血親在內
    ，行政院台43（內）字第7805號令解示顯已逾越法令之解釋
    ，是本院本獨立審判之規定自不受該解釋令之拘束。退而言
    之，參加人之配偶邵樨堂14年9月7日生，年近80歲，張君偉
    74年10月17日生，張宇涵77年9月27日生，張伯偉75年8月29
    日生均為未滿20歲或16、17歲之學生（參被告93年3月30日
    答辯狀所附附件三內「新店市公所91年底私有耕地租約期滿
    出租人收益情形訪談筆錄」第六、(五)點所載），自應無自任
    耕作之能力，參加人主張其等非不能自任耕作，要無可採。
(二)、本件系爭新店市○○段三城湖小段170、171、178地號原告
    即承租人等三人所訂三七五耕地租約，其租賃期日至91年12
    月31日屆滿。依耕地三七五減租條例第19第1項、第20條反
    面解釋，出租人得收回自耕及承租人不得續訂租約應依「耕
    地租約期滿時」即91年12月31日為判斷時點，被告及訴願決
    定，違反法律保留原則及中央法規標準法第5條關於人民之
    權利、義務事項應以法律定之規定，以內政部86年9月5日台
    86內地字第8687938號行政函釋，或逾越母法意旨，單憑「
    綜合所得額之申報及核定」形式證據，以出租人及承租人「
    90年」時之綜合所得稅額證明書之文件為準，認有無收回自
    耕或不得為續約之決定，於法應有違誤。
(三)、退一步言，出租人因收回耕地，致承租人失其家庭生活依據
    ，現承租人之收支情形已有變更，自非不得以其結果，為決
    定或裁判之依據。按耕地租約期滿時，出租人申請收回耕地
    ，主管機關審核其所有收益是否足以維持一家生活，固應以
    租約期滿前1年之綜合所得（因期滿當年之綜合所得額尚未
    申報及核定關係），及全年生活費支出之情形為準，但若因
    收回耕地而涉訟，事實審法院依法調查證據之結果，出租人
    之收支情形已有變更者，自非不得以其結果為裁判之依據（
    參見最高法院52年台上字第1237號判例、改制前行政法院70
    年判字第30號判決要旨）。查原告乙○○92年所得為新臺幣
    （下同）78,200元，甲○○為32,347元，丙○○為429,815
    元，3人合計所得共計540,162元，92年生活費用部分依92年
    度臺灣省最低生活費標準8,426元整。乙○○部分每月8,426
    元×12月＝101,112元（每年）×6人＝606,672元。甲○○
    部分每月8,426元×12月＝10,112元（每年）×4人＝
    404,448元。丙○○部分每月8,426元×12月＝10,112元（每
    年）×4人＝404,448元。606,672元＋404,448元＋404,448
    元＝1,415,568元，原告乙○○、甲○○、丙○○3人合計92
    年生活費即為1,415,568元。而原告乙○○、甲○○、丙○
    ○92年度3人合計所得共計僅540,162元，原告3人該年度生
    活費用卻達1,415,568元，不足達875,406元，原告需告貸渡
    日，已因出租人因收回耕地，致承租人失其家庭生活依據，
    其情堪憐，被告允為出租人收回自耕，於法容有未洽。綜上
    ，參加人之身體狀況無法自任耕作，又能否自任耕作應僅能
    就出租人本身認定，不應涉及到出租人其他家屬，退一步言
    ，縱使本件由出租人家屬耕作，根據出租人目前家屬情況，
    其配偶年事已高，亦無法自任耕作。又庭呈診斷書僅係證明
    參加人因白內障住院開刀，其他就診紀錄不見得皆因眼睛之
    關係。
二、被告主張之理由：
(一)、按原告等以出租人即參加人戊○○年事已高，身體行動不便
    ，難以自任耕作為由，指謫被告用法有違乙節，依耕地三七
    五減租條例第19條第1項第1款，所謂出租人不能自任耕作，
    乃指出租人本身之能力而言，苟有此能力，縱不自任耕作，
    而為維持一家之生活直接經營耕作者，依土地法第6條後段
    之規定，亦難謂有該條項第1款之情事。（最高法院51年台
    上字第2112判例參照）。本案出租人戊○○年事雖高，原告
    等確無法證明出租人難自任耕作，顯係原告等個人認知，且
    參加人立有自任耕作切結書為證，故被告認為參加人有符合
    土地法第6條規定之自任耕作能力，故任事用法並無違誤。
(二)、其次原告以參加人經營新雙城便利商店其收入所得，被告未
    將其列入收益乙節，被告當時即予查明該商店為其次子邵張
    華所有，依據內政部86年9月5日台（86）內地字第8687938
    號函規定，以耕地租約期滿前1年，出、承租人本人及其配
    偶同一戶內之直系血親綜合所得、生活費用為準。上開函釋
    並經內政部函報行政院86年10月3日台（86）內第37857號函
    同意在案。因邵張華戶籍與出租人戊○○不同一戶籍，依規
    定不列入出租人戊○○收益所得。
(三)、查耕地租約為私權關係，40年因政策目的政府介入私人間之
    耕地租約，故制定耕地三七五減租條例，凡經登記有案之耕
    地租約，申請收回自耕及續訂租約，依減租條例、臺灣省耕
    地租約登記辦法及內政部相關函釋規定，應由雙方當事人檢
    附申請書等相關文件向耕地租約所在地之鄉（鎮、市、區）
    公所申請，經被告依法審核後，即做成收回自耕或續訂租約
    之行政處分。基此，被告對於本案之處理，係依行政作業程
    序辦理，處理過程並無違失，併予陳明。綜上，被告係依據
    內政部86年9月5日台86內地字第8687938號函釋規定辦理，
    有關收入所得計算亦都依據內政部之規定計算。又應以原處
    分作成時之財務狀況作為計算基準，本件原告之訴為無理由
    ，原告之訴應予駁回。
三、參加人主張之理由：
(一)、所謂「自耕」並非專指能自任耕作，依土地法第6條規定，
    為維持一家生活直接經營耕作者，以自耕論。農業發展條例
    第20條亦規定，以自有人力，畜力或農用機械操作經營農業
    生產者為自耕，其委託他人以人力、畜力或農用機械而自行
    經營農業生產者，以自耕論（改制前行政法院68年度判字第
    369號裁判要旨參照）。又自耕能力不受年齡限制（改制前
    行政法院75年度判字第2343號裁判要旨參照）。所謂出租人
    不能自任耕作，及以出租人本人及其配偶與同戶內之直系血
    親均無耕作能力者為準（改制前行政法院75年度判字第2056
    號裁判要旨參照）。參加人本人為自耕農，有耕作能力、配
    偶邵樨堂、同戶內之直系血親張君偉、張宇涵、張伯偉均有
    耕作能力。原告等主張參加人無自耕能力，並無可採。再參
    照改制前行政法院88年判字第3351號裁判要旨，原告等所指
    雙城便利商店並非參加人同一戶內之人所經營，原告以之計
    算參加人之收益，亦無可採。
(二)、出租人所有收益，以租約期滿前1年出租人本人及其配偶同
    一戶內直系血親綜合所得稅所得總額計算，有如前述。內政
    部86年9月5日台（86）內地字第86879號函、86年10月3日台
    （86）內第37857號報請行政法院同意函亦為相同之解釋，
    被告據以核算雙方檢附90年所得資料及生活費用，於法並無
    不合，原告等任意指摘，亦無可採。
(三)、按耕地租賃契約原為私權之法律關係，40年間因當時政府之
    政策目的，由政府介入私人間之法律關係，制定耕地三七五
    減租條例。89年1月26日修正公之農業發展條例第20條第1項
    已規定，89年1月4日修正施行後所訂立之耕地租賃契約，不
    再適用耕地三七五減租條例之規定，合併敘明。另，有關自
    耕能力並不以個人具有自耕能力為判定標準，只要同一戶內
    或其直系親屬具自耕能力即可，而本件原告等所提參加人開
    設商店部分，經查該商店係參加人女兒所開設，其並不與原
    告同一戶內。參加人看病係因眼睛罹患白內障關係，並非其
    他身體有重大疾病，又不能僅以看診之就醫紀錄次數來認定
    參加人身體狀況。本件參加人不同意原告等追加課予義務訴
    訟。
    理  由
甲、程序方面：經查，原告甲○○等3人（承租人）與參加人戊
    ○○（出租人）就座落臺北縣新店市○○段三城湖小段170
    、171、178 地號系爭土地訂有耕地租約，租約號碼為北店
    雙字第59號。91年12月31日租約屆滿後，原告等、出租人分
    別於92年1月3日、92年2月13日向被告臺北縣新店市公所申
    請續訂租約及收回自耕。經被告審核即以92年4月7日北縣店
    民字第0920012532號函復雙方略以：「出租人無耕地三七五
    減租條例第19條第1項各款規定情形，准予收回自耕，不准
    承租人續訂租約」等情，有上開租約及函可稽，並為兩造所
    不爭執，堪認為實。原告不服，循序提起本件行政訴訟，則
    原告為承租人最大權利保護訴訟類型應為准予續約之課予義
    務訴訟，但原告僅提起撤銷訴訟，玆告據審判長行使闡明權
    ，原告追加訴之聲明第2項為課予義務訴訟，應認為適當，
    應予准許，合先敘明。
乙、實體方面：
一、原告起訴意旨略謂：有關自任耕作能力之認定，應由耕作人
    本身來判斷，本件參加人不能自任耕作，縱使其可以雇人耕
    作亦不屬於自任耕作。且系爭土地若被收回會影響承租人之
    生活，而出租人之生活目前並無困難，應無收回土地必要。
    被告以內政部86年9月5日台86內地字第8687938號函釋認定
    本件有收回土地之處分，上開函釋違反法律保留原則。
二、被告准由參加人收回自耕不准承租人續訂租約，無非以：經
    核算承租人3人收支相抵總計尚餘617,409元，無同項第3款
    所定出租人因收回耕地，致承租人失其家庭生活依據之情形
    。另參加人係自耕農，故由其收回系爭耕地，亦無耕地三七
    五減租條例第19條第1項第1款所定出租人不能自任耕作之情
    形。准由參加人收回自耕。此外玆據被告核算參加人暨其他
    家屬90年全年綜合所得總額為290,870元（116,532元＋
    174,338元），固有有90年度綜合所得稅稅額證明書及業佃
    雙方收益對照表、出租人收益訪談筆錄、戶籍謄本在卷可稽
    ；被告再依內政部公布90年度最低生活費用明細表，參加人
    及其配偶、家屬（配偶、孫、孫女等）該年度生活費支出共
    為718,704元，收支相抵尚不足427,834元。以雙方收支相抵
    結果，參加人即出租人所有收益不足以維持一家生活。而認
    定本件耕地如由參加人收回，並無耕地三七五減租條例第19
    條第1項第2款所定出租人所有收益足以維持一家生活等情，
    固非無見。
三、本院判斷如下：
(一)、按「耕地租約期滿時，有左列情形之一者﹐出租人不得收回
    自耕：一、出租人不能自任耕作者。二、出租人所有收益足
    以維持一家生活者。三、出租人因收回耕地﹐致承租人失其
    家庭生活依據者。」耕地三七五減租條例第19條第1項定有
    明文，則租約期滿時，無前開各款情事時，主管機關始得准
    出租人將出租之耕地收回自耕，而不准承租人續訂租約。
(二)、另按司法院釋字第四二一號已明釋：「行政院於中華民國四
    十九年十二月二十三日以台四九內字第七三一一六號函及內
    政部七十三年十一月一日七十三台內地字第二六六七七九號
    函，關於承租人全年家庭生活費用之核計方式，逕行準用臺
    灣省（臺北市、高雄市）辦理役種區劃現行最低生活費支出
    標準計算審核表（原役種區劃適用生活標準表）中，所列最
    低生活費支出標準金額之規定，以固定不變之金額標準，推
    計承租人之生活費用，而未斟酌承租人家庭生活之具體情形
    及實際所生之困窘狀況，難謂切近實際，有失合理，與憲法
    保護農民之意旨不符，應不再援用。」則依該解釋文之意旨
    ，就本件判斷耕地三七五減租條例第19條第1項第2款規定「
    出租人所有收益是否足以維持一家生活者及第三款「出租人
    因收回耕地﹐致承租人失其家庭生活依據者」之規定，不能
    以「固定不變之金額標準，推計承租人之生活費用，而未斟
    酌承租人家庭生活之具體情形及實際所生之困窘狀況，難謂
    切近實際，有失合理」，是以若以固定不變之金額標準，推
    計出租人之收益，未具體調查出租人即原告之實際收入狀況
    ，依同一法理，難切實際且與憲法保護農民之意旨不符，應
    有裁量濫用之違法。
(三)、內政部八十六年九月五日台八六內地字第八六八七九三八號
    函釋有關出、承租人之收益與生活費用審核標準核計方式，
    參酌對於出、承租人個別具體收支情形及其他特殊狀況，如
    醫藥、生育費、災害損失等相關費用支出，並得予以計入生
    活費用，固與司法院釋字第四二二號解釋所列之函相較應較
    合理，但：該函出、承租人收益審核標準以「 (1)出、承租
    人之生活費用，以耕地租約期滿前一年，出、承租人本人及
    其配偶與同一戶內之直系血親全年生活費用為準。」核計其
    所得方式，若有未斟酌承租人家庭生活之具體情形及實際所
    生之困窘狀況，致難謂切近實際之情事，則應補充，始不致
    與前開司法院釋字第四二二號解釋意旨牴觸。
(四)、此在相類似案件以分戶方式增減所得或費用之案件即改制前
    行政法院88年判字第3351號裁判亦有相同之意旨可資參照：
    「耕地三七五減租條例第十九條第一項第二款所稱「出租人
    所有收益足以維持一家生活者」係謂租約期滿前一年出租人
    本人及其配偶與同一戶內直系血親綜合所得稅所得總額（不
    扣除免稅額及寬減額）足以支付出租人本人及其配偶與同一
    戶內直系血親全年生活費支出者而言，業經行政院四十九年
    十二月二十三日台四十九內字第七二二六號令釋在案。此所
    謂出租人本人及其配偶與同一戶內直系血親綜合所得稅所得
    總額，在出租人與其配偶分戶居住（即不在同一戶籍內）之
    場合，應解為與其配偶同一戶內直系血親之綜合所得稅所得
    總額，亦應包括在內，否則，即有鼓勵以夫妻分戶方式，規
    避所得增加之嫌」，亦否定以分戶方式增減所得或生活費用
    ，而撤銷一再訴願決定及原處分。
(五)、蓋依內政部前開八十六年九月五日台八六內地字第八六八七
    九三八號函，直系血親卑親屬之生活費用納入核定範圍，係
    以契約期滿前一年與出租人「同一戶」為前提，則只要使有
    所得之直系血親親屬另設戶籍，將無所得之直系血親卑親屬
    納入同一戶籍，即可輕易使有所得者不納入所得核定範圍，
    降低所得額，並使生活費增加，達到生活費及支出之增加。
    罔顧事實上收入之實態，而以形式上可人為操作影響之「戶
    籍是否同一」作為認定收入之標準，殊違情埋。是內政部前
    開函釋，僅得作為適用三七五條例第十九條第一項各款規定
    之參考標準之一，不應以固定不變之「同一戶」金額標準，
    推計出租人、承租人之生活費用，而未斟酌出租人、承租人
    家庭生活之具體情形及實際所生之困窘狀況，而致失真。
(六)、經查，與參加人（即本件出租人）同一戶者，除參加人之配
    偶外，參加人之家屬均係參加人之孫共四人再加孫女一人，
    其中參加人之孫張君偉74年10月17日生，張伯偉75年8月29
    日生，張哲偉87年11月9日生，張孝偉88年11月10日生，孫
    女張宇萱86年9月25日生，均為未滿20歲之未成年，以上均
    有戶籍謄本可稽，均係無收入者，以致計算出租人收入部分
    均為0，但於計算參加人即出租人所有收益不足以維持一家
    生活之支出部分，則浮增生活費用及保險費用共516,160元
    （(99312+3920)*5）。
(七)、此外，原告業已指出：參加人經營新雙城便利商店其收入所
    得，被告未將其列入收益乙節，被告當時即予查明該商店為
    其次子邵張華即上述五孫之父所有，此有被告答辯狀可按，
    況參加人之媳即同戶籍五孫之母王麗雲，竟於租約終屆滿之
    年度（91年12月31日屆滿）之91年4月19日遷出，此有戶籍
    謄本可按，被告就有收入及工作能力參加人之子、媳，以未
    入籍與參加人（即出租人）同一戶為由，機械性的適用內政
    部86年9月5日台（86）內地字第8687938號函規定：「以耕
    地租約期滿前1年，出、承租人本人及其配偶同一戶內之直
    系血親綜合所得、生活費用為準。」而以邵張華及其配偶與
    出租人戊○○不同一戶籍，而不列入出租人即參加人戊○○
    收益所得，顯有調查未明及裁量濫用之違法。
(八)、按父母對於未成年之子女，有保護及教養之權利及義務，此
    為民法第1084條第2項明文規定，該規定超乎民法第1114條
    扶養義務之「不能維持生活而無謀生能力」之要件，為當然
    之撫養責任（最高法院56台上字第795號判例參照）是以若
    以本件參加人之同一戶計算其生活費支出，將成為參加人袓
    母撫養孫子，反而其父母未支出任何生活費，顯然反於法定
    之當然撫養責任，其不合法甚明，被告之取樣裁量，顯有錯
    誤，被告自應詳加調查將上述五孫之支出剔除，或將五孫之
    父母即邵張華及王麗雲之收入列入，始不致失真。
丙、從而，本件被告核定准原告收回自耕，未斟酌出租人家庭生
    活之具體情形，推計其全年之所得及支出，而遽認其所有收
    益足以維持一家生活，徵諸上開說明，尚嫌速斷，訴願決定
    ，疏未予以糾正，遞予維持，亦均有未合，原告起訴意旨，
    執以指摘，非無理由。爰將訴願決定及原處分予以撤銷，應
    由被告就本件耕地租約期滿時（即91年12月31日）除本判決
    指摘之原告所有收益是否足以維持一家生活等實際情況外，
    併同其他出租之耕地收回自耕，不准承租人續訂租約之要件
    詳為調查後，另為適法之處分。至於原告訴之聲明第一項後
    段請求「命被告作成准予原告等續租系爭土地之處分」部分
    ，涉及被告調查裁量權限行使，本院尚無從逕命被告作成「
    准予原告等續租系爭土地之處分」之諭知，故原告此部分之
    請求，尚非有據，應予駁回，並由被告依本院上述法律見解
    另為處分。
據上論結，本件原告之訴為一部有理由，一部無理由，爰依行政
訴訟法第104條、第200條第第4款，民事訴訟法第79條，判決如
主文。
中　　華　　民　　國　　94　　年　 　6　　月　 24  　 日
                       第五庭 審判長 法  官 張瓊文
                                     法  官 帥嘉寶
                                     法  官 劉介中
上為正本係照原本作成。
如不服本判決，應於送達後20日內，向本院提出上訴狀並表明上
訴理由，如於本判決宣示後送達前提起上訴者，應於判決送達後
20日內補提上訴理由書（須按他造人數附繕本）。
中　　華　　民　　國　　94　　年　 　6　　月　 24  　 日
                                     書記官 黃明和
